【裁判字號】    94,上訴,1859
【裁判日期】    950522
【裁判案由】    妨害自由等
【裁判全文】
臺灣高等法院高雄分院刑事判決        94年度上訴字第1859號
上  訴  人
即  被  告  甲○○
選任辯護人  黃勇雄律師
上列上訴人因妨害自由等案件，不服臺灣高雄地方法院94年度訴
字第3094號中華民國94年11月9 日第一審判決（起訴案號：臺灣
高雄地方法院檢察署93年度偵緝字第2592號），提起上訴，本院
判決如下：
     主  文
原判決撤銷。
甲○○共同連續以非法方法剝奪人之行動自由，處有期徒刑壹年
肆月。
      事  實
一、甲○○（即「雄仔」）經由乙○○之介紹認識丁○○，丁○○曾委請甲○○代為催討債務，雙方因所委託催討之債務糾
    紛未決，甲○○心生不滿，伺機藉端挾持報復。於88年9 月
    9 日，甲○○遂向王昌緯（經本院以92年度上更字第269 號
    判處有期徒刑1 年）表示前晚曾遭不詳人士尋釁，懷疑係丁○○、乙○○所教唆，為向丁○○、乙○○逼問，甲○○、
    王昌緯、吳惠明、丙○○（後二人均未經起訴）共同基於剝
    奪他人行動自由之概括犯意聯絡，先於同日下午1 時許，由
    王昌緯駕駛YF-7059 號自用小客車搭載甲○○、吳惠明及丙○○成年男子，至高雄縣岡山鎮○○路238 號丁○○住處，
    適逢丁○○在門前祭拜，甲○○及丙○○乃共同強拉丁○○
    上車，而剝奪丁○○之行動自由，並由王昌緯駕車共同離去
    。復於同日下午2 時許，王昌緯駕同車搭載甲○○、丙○○
    、吳惠明、丁○○等人，再至高雄縣橋頭鄉○○路65號乙○○住處，由甲○○下車按鈴，乙○○應門後，甲○○又強拉
    乙○○上車，而剝奪乙○○行動自由，甲○○及丙○○分坐
    於後座之左右車門旁，並令丁○○、乙○○2 人分別坐在後
    座中間，以便繼續控制丁○○及乙○○2 人行動自由。而後
    ，一車6 人途經高雄縣岡山某加油站附近，丙○○即先行下
    車離去。王昌緯則繼續駕車搭載吳惠明、甲○○、丁○○、
    乙○○前往高雄縣岡山鎮阿公店水庫山區附近，車行途中，
    甲○○即質問丁○○、乙○○有無教唆他人其向尋釁，因丁○○、乙○○在車上均否認，甲○○遂以手肘撞擊丁○○之
    胸部，迨王昌緯將車駛達阿公店水庫附近山區某處，甲○○
    旋強推丁○○、乙○○下車，並再次質問丁○○、乙○○有
    無唆使他人向其尋釁，並自上開自用小客車後車廂取出木製
    球棒、鋁棒、鐵條向丁○○、乙○○恫稱：「如不承認，就
    打死你們，把你們推下水庫淹死」等語，使丁○○、乙○○
    心生畏懼。並持球棒不斷毆打丁○○、乙○○，致丁○○因
    而受有右腿、左腿、背部、左右手臂、左前額、右上眼瞼鈍
    挫傷，乙○○則受有左前額、右臉頰、後胸部、左手三、四
    指、左膝鈍挫傷等傷害（甲○○涉犯傷害部分，另為不受理
    之諭知，詳如後述），王昌緯則亦持球棒在旁守候。嗣乙○○、丁○○為求脫身，乃主動向甲○○表示數日前曾取得某
    債務人所交付之本票，願將該本票交付甲○○代為催討。甲○○遂停止毆打，隨後由王昌緯再駕車搭載甲○○、吳惠明
    、丁○○、乙○○，先前往高雄縣岡山鎮嘉興里甲○○友人
    處，欲查證丁○○、乙○○有無教唆他人向甲○○尋釁，因
    未遇其友人而未果，始於翌日（88年9 月10日）凌晨2 時許
    ，5 人至丁○○上開住處，由丁○○交付事先已同意之發票
    人藍廖錦雲、面額1 萬元本票5 張、面額30萬元本票1 張給
    甲○○後，甲○○、王昌緯、吳惠明3 人始將丁○○、乙○○釋放，前後共剝奪丁○○之行動自由達13小時之久，剝奪
    乙○○之行動自由達12小時之久。
二、案經乙○○及丁○○分別訴由高雄縣警察局岡山分局報請臺
    灣高雄地方法院檢察署檢察官偵查起訴。
      理  由
壹、程序部分：
  (一)按被告以外之人於審判外向法官所為之陳述，得為證據，刑
    事訴訟法第159 條之1 第1 項定有明文。而所稱「被告以外
    之人」，包括證人、共同被告、被害人等，立法理由以其陳
    述係在法官面前為之，其任意陳述之信用性已受確定保障之
    情況下所為，應得作為證據。本件證人丁○○、乙○○、吳
    惠明前於王昌緯被訴妨害自由案件中，曾於臺灣高雄地方法
    院（89年度訴字第398 號）及本院（89年度上訴字第1425號
    、92年度上更字(一)字第296 號）審理時到庭結證，被告甲○○對其等固無詰問之機會。然司法院釋字第582 號為確保被
    告對證人之詰問權，證人於審判中，應依人證之法定程序，
    到場具結陳述，並接受被告之詰問，其陳述始得作為認定被
    告犯罪事實之判斷依據。至於被告以外之人（含證人、共同
    被告等）於審判外之陳述，依法律特別規定得作為證據者，
    除客觀上不能受詰問者外，於審判中仍應依法踐行詰問程序
    （詳見理由書第四段）。意旨在強調被告於審判中，對證人
    詰問權之行使，並非被告以外之人在審判外之陳述，仍須經
    被告行使詰問權，始得取得證據能力。傳聞法則之例外僅係
    證據適格問題，無涉證據證明力，參酌立法理由係著重陳述
    之任意信用性，而非陳述當時須經被告或辯護人詰問。釋字
    第582 號亦僅強調審判中如被告對他人不利供述有意見時，
    應保障其對質詰問權，但並非先前陳述亦須經詰問始有證據
    之適格。否則被告以外之人在警局之陳述，幾無可能經由被
    告詰問，則同法第159 條之2 豈不成具文？是被告甲○○對
    丁○○、乙○○、吳惠明於法院（臺灣高雄地方法院89年度
    訴字第398 號及本院89年度上訴字第1425號、92年度上更字
    (一)字第296 號）之陳述，雖並無行使詰問權，惟對其等供述
    之證據能力，尚不生影響，且被告、辯護人於本院亦未要求
    傳訊吳惠明、丁○○、乙○○、王昌緯等人到庭接受詰問或
    對質，故上開證人於原審、本院法官面前之陳述，應有證據
    能力。
  (二)警卷所附之診斷證明書2 紙，乃被告以外之人，即從事檢驗
    之醫師於審判外所為之書面陳述，屬於傳聞證據。又該診斷
    證明書，為民間診所之醫師針對個案而製作之診斷書，雖與
    刑事訴訟法第159 條之4 第1 款所示之公務員職務上製作之
    紀錄文書或證明文書不符，亦與刑事訴訟法第159 條之4第2
    款所示之於通常業務過程不間斷、有規律而準確記載，大部
    分紀錄完成於業務終了前後，並未預見日後可能提供作為證
    據之紀錄文書或證明文書有間（該款之立法理由可參），然
    查，醫師依醫師法第17條之規定，如無法令規定之理由，不
    得拒絕診斷書之交付，且若出具與事實不符之診斷書，依醫
    師法第28條之4 第5 款之規定，可處新臺幣100,000 元以上
    500,000 元以下罰鍰，並得併處限制執業範圍、停業處分1
    個月以上1 年以下或廢止其執業執照；情節重大者，並得廢
    止其醫師證書，可知醫師出具之診斷書若有錯誤、虛偽，醫
    師之執業執照、醫師證書均可能因而廢止，是其正確性甚高
    ，且司法機關隨時可以調取醫師依醫師法第12條規定而製作
    ，並由醫師執業之醫療機構依醫療法第48條規定保存之病歷
    與之相互核對，設有錯誤，甚易發現並糾正，是以，診斷證
    明書應與公務員職務上製作之文書具有同等程度之可信性，
    屬於刑事訴訟法第159 條之4 第3 款所稱之其他於可信之特
    別情況下所製作之文書。準此，上開診斷證明書2 紙，既係
    醫師依醫師法第17條之規定出具之診斷書，而屬刑事訴訟法
    第159 條之4 第3 款所稱之其他於可信之特別情況下所製作
    之文書，自應認得為證據，而有證據能力。
貳、實體部分：
一、認定犯罪事實所憑之證據：
    訊據上訴人即被告甲○○（下稱被告）矢口否認有何妨害自
    由之犯行，辯稱：伊是叫丁○○、乙○○上車，沒有強押2
    人上車，伊有拿竹棒打丁○○、乙○○幾下，不知道會這麼
    嚴重，他們的傷也許是自己在別處受的云云。經查：
  (一)被告於88年9 月9 日下午1 時許，由王昌緯駕車搭載，與丙○○、吳惠明四人至被害人丁○○住處前，見丁○○在其宅
    前祭拜，遂由被告、丙○○強拉被害人丁○○上車，隨後於
    同日下午2 時許，再至被害人乙○○住處，亦由被告按電鈴
    ，待乙○○下樓應門後，又強拉乙○○上車，其後途經高雄
    縣岡山某加油站附近，丙○○先行下車離去，王昌緯則駕車
    繼續搭載被告甲○○、被害人丁○○、乙○○及吳惠明等人
    共同至阿公店水庫附近山區之事實，業據證人丁○○、乙○○證述在卷（見原審卷第61～62頁、67頁），證人吳惠明亦
    證稱：含我共5 人半路我有下車買酒，但是後來坐同一台車
    一起上山等語（見原審卷第72頁），證人丙○○於本院證稱
    ：88年9 月9 日有搭王昌緯所駕駛的自小客車，是要去岡山
    喝酒。我朋友吳惠明約的等語，（本院95年5 月8 日審理筆
    錄），雖就其上車以後丁○○、乙○○是否也有上車之點證
    人丙○○稱：在我喝酒之前，他們二人沒有上車，至於喝完
    酒，我下車後的事情，我就不知道了等語，顯係迴避有無強
    拉丁○○、乙○○上車之行為，然亦足見丁○○、乙○○2
    人於案發當時係分別遭被告甲○○強拉上車後，車內除由王
    昌緯駕駛外，其餘5 人則為被告甲○○、吳惠明、丁○○、
    乙○○及丙○○之事實，應可確認。丙○○在上山之途中，
    已下車先行離去之事實，亦經證人丁○○、乙○○、王昌緯
    、吳惠明證述在卷，故被告甲○○及王昌緯、吳惠明共同駕
    車將丁○○、乙○○2 人載至高雄縣岡山鎮阿公店水庫山區
    之事實，洵堪認定。
  (二)迨被告與王昌緯、吳惠明到達山區後，即由被告強推被害人
    丁○○、乙○○下車，並質問有無唆使他人尋釁，亦經據證
    人丁○○、乙○○證述在卷（見原審卷第62頁、68頁）。嗣
    被告甲○○先持球棒向丁○○、乙○○2 人質問並恫稱：如
    不承認（曾找人向其尋釁），則將2 人打死或推入水庫淹死
    之事實，亦經乙○○證述在卷（見原審卷第68頁），惟經丁○○、乙○○2 人仍極力否認後，被告甲○○又持球棒毆打
    被害人丁○○、乙○○，亦據證人王昌緯到庭結證明確（見
    原審卷第75頁），而王昌緯亦持球棒在旁守候之事實，亦經
    證人丁○○、乙○○到庭結證在卷（見原審卷第62頁、第68
    頁），證人吳惠明亦證稱：甲○○有要叫王昌緯拿球棒打丁○○，…甲○○就把王昌緯手上之球棒拿過來打丁○○等語
    ，復證稱：乙○○看到丁○○被打就靠過去等語（見本院92
    年度上更(一)字第296 號第79、82頁）。嗣丁○○、乙○○同
    遭被告甲○○持球棒毆打，致丁○○當場受有右腿、左腿、
    背部、左右手臂、左前額、右上眼瞼鈍挫傷，乙○○則受有
    左前額、右臉頰、後胸部、左手三、四指、左膝鈍挫傷等傷
    害之事實，亦有劉光雄醫院診斷證明書2 紙在卷可稽（93年
    度偵緝字第2592號卷56、57頁）。而丁○○、乙○○因不願
    再遭被告甲○○毆打，自行主動向甲○○表示願交付債務人
    所簽發之票據，以供其催討，被告始行罷手之事實，亦據丁○○、乙○○2 人證述在卷（見原審卷第63頁、第68頁）。
    又被告甲○○於毆打丁○○、乙○○2 人後，直至88年9 月
    10 日 凌晨2 時許，再由王昌緯駕車搭載被告甲○○、丁○○、乙○○及吳惠明共同至丁○○上開住處，並由丁○○交
    付先前在山上主動表示願由被告甲○○代為催討，發票人為
    藍廖錦雲、面額1 萬元之本票5 張、面額30萬元之本票1 張
    後，被告甲○○始將被害人丁○○、乙○○釋放等情，亦經
    證人丁○○、乙○○證述在卷，另證人吳惠明亦證稱：當時
    在山上（阿公店水庫山區）停留時間約1 至2 小時等語（見
    原審卷第72頁），足見本件被告甲○○剝奪丁○○、乙○○
    2 人行動自由之事實，已堪認定。又被告甲○○前後共剝奪
    被害人丁○○之行動自由達13小時之久，剝奪被害人乙○○
    之行動自由達12小時之久等情，業經丁○○、乙○○指訴甚
    明（見臺灣高雄地方法院89年度訴字398 號卷第15頁～第16
    頁反面、第55～57頁、本院89年度上訴字第1425號卷第96頁
    、同院92年度上更(一)字卷第296 號83～92頁、原審卷第61～
    63頁、第67～70頁），故本件被告剝奪他人行動自由之事實
    ，已甚顯明。
  (三)被告固辯稱：當時是叫丁○○、乙○○上車，沒有強押2 人
    上車云云。然被害人丁○○係遭甲○○及丙○○強拉上車，
    被害人乙○○係遭甲○○強拉上車之情，已如前述。況本件
    案發之日為88年9 月9 日，係屬民間農曆7 月30日，本件被
    害人丁○○、乙○○均各自在家中祭拜，業據被害人2 人證
    述在卷（見原審卷第61頁、第67頁）。審酌民間對農曆7 月
    30 日 鬼門即將關閉之日，諸多尚未祭拜之民眾習慣上常會
    利用最後之日備案祭拜，而本件被害人2 人既已於當日備案
    祭拜，如非遭他人強行擄走，被害人2 人豈有在祭拜中途即
    臨時離去之理，足見被告所辯：伊僅叫被害人2 人上車，並
    未強拉被害人2 人云云，核與常情不符，顯非可採。綜上所
    述，被告於案發當日與王昌緯、吳惠明及丙○○共同剝奪他
    人行動自由，事證已臻明確，犯行堪以認定。
二、論罪科刑部分：
(1)、核被告甲○○所為，係犯刑法第302 條第1 項之剝奪他人行
    動自由罪。被告與王昌緯、吳惠明、丙○○間，就上開犯行
    ，有犯意聯絡及行為分擔，均為共同正犯。丙○○在抵達阿
    公店水庫前，雖即因故先行離去，然按共同實施犯罪行為之
    人，在合同意思範圍以內，各自分擔犯罪行為之一部，相互
    利用他人之行為，以達其犯罪之目的者，即應對於全部所發
    生之結果，共同負責（最高法院28年上字第3110號判例參照
    ）。被告與共犯丙○○等人既有上開共同妨害他人行動自由
    之犯意聯絡及行為分擔，自應就犯意所及之全部妨害行動自
    由部分，負共同正犯之責，從而丙○○仍應就其下車後，被
    告仍繼續行車到阿公店水庫至釋放被害人止，期間內以非法
    方法剝奪被害人2 人行動自由部分，均共同負責。被告先後
    剝奪被害人2 人行動自由，時間緊接，所犯罪名相同，顯係
    出於概括之犯意為之，為連續犯，應依刑法第56條之規定論
    以一罪，並依法加重其刑。又本件被告與甲○○在剝奪被害
    人丁○○、乙○○2 人行動自由過程中，雖曾又以言詞恐嚇
    危害被害人丁○○、乙○○生命安全等情，然刑法第302 條
    第1 項之所謂非法方法，當然包括強暴、脅迫、恐嚇等情事
    在內，被告行為縱合於刑法第305 條恐嚇危害安全罪、應視
    為剝奪行動自由之部分行為，不另成立恐嚇罪。
(2)、原審認被告事證明確，予以論罪科刑，固非無見。惟按，對
    被訴事實之訊問，乃事實審法院必須踐行之法定程序之一，
    旨在使被告有辯明犯罪嫌疑之機會，屬被告行使防禦權最重
    要之一環，非檢察官陳述起訴要旨所可取代。是審判長於調
    查證據程序完畢後，應依同法第288 條第3 項規定，應就被
    告之被訴事實予以訊問，否則無異剝奪被告防禦權之行使。
    經核原審審判筆錄之記載，審判長於調查證據程序完畢後，
    對於被告之被訴事實予以疏略（原審卷第85-86 頁），未加
    訊問，亦無進行科刑資料之調查，即為進行辯論及最後陳述
    後，逕行宣示辯論終結即為判決，於法不無違誤。又共犯丙○○並未同至阿公店水庫，於中途岡山某加油站已先行離去
    ，如上述，乃原判決就丙○○何以仍須與被告等人非法剝奪
    被害人乙○○、丁○○行動自由犯行部分，共同負責，於理
    由內並未詳加敘明，稍有疏漏。再者，被告於本院審理時供
    出另一不詳姓名之共犯為丙○○，使檢警單位可資追查，犯
    後態度尚佳，原審未及審酌此犯罪後態度，致所為量刑稍嫌
    過重。被告上訴意旨，否認犯罪，雖無理由，惟原判決既有
    如上可議之處，自應由本院將原判決撤銷改判。爰審酌被告
    犯罪之動機、手段、智識程度、素行、造成被害人身心危害
    程度，拘束被害人2 人行動自由長達12、13時之久，造成被
    害人恐惶不安，被告為本件犯行主謀，犯後未全部坦承犯行
    ，量刑本不宜從輕，惟念及事後已就傷害部分與被害人2 人
    達成和解（被告被訴傷害部分，不另為不受理之諭知，詳如
    後述），有和解書1 份在卷可稽（見原審卷第92頁），被害
    人亦表示原諒之意等一切情狀，量處如主文第2 項所示之刑
    ，爰量處如主文所示之刑。另被告持以毆打被害人2 人之鋁
    棒、木棒等物，雖自王昌緯所駕駛之自用小客車之後車廂取
    出，然尚難逕認係被告或其他共犯所有，爰不為沒收之諭知
    ，併此敘明。
(3)、公訴意旨另以：被告甲○○與王昌緯、丙○○等3 人，係意
    圖不法取得被害人丁○○持有之債務人藍廖錦雲簽發之票據
    ，乃藉口有人尋釁而強押及毆打其2 人，涉有刑法第330 條
    第1 項加重強盜罪嫌等語。惟業據被告甲○○堅決否認上情
    ，經查：
  (一)證人丁○○於原審審理中證稱：「因為我們在阿公店山上輪
    流被打，我們就主動表示要將票交給他們，他們才停手。被
    告當時在山上打我們的時候，沒有跟我們要這些票，他們不
    敢提到，是因為我知道我與他們並無其他的恩怨應該是他們
    想要這些票」，另證人乙○○亦證稱：「我沒有聽到甲○○
    要向丁○○要錢，…我就順著丁○○的話說「你們放我們回
    去，如果你要丁○○的票，我們會拿給你」等語（見原審卷
    第63頁、第68頁），顯見被告甲○○強押並毆打被害人丁○○、乙○○，並未要求丁○○交出本票，是既未有何證據足
    證被害人丁○○、乙○○遭被告甲○○強押及毆打其2 人之
    目的在不法取得丁○○持有之債務人票據，故自難僅憑被害
    人丁○○、乙○○二人之主觀臆測，即推認被告甲○○向被
    害人2 人施暴之目的在於獲取票據，故核被告甲○○所為尚
    與刑法第330 條第1 項加重強盜罪之構成要件不符。
  (二)至證人吳惠明在原審審理中固證稱被告與王昌緯原欲到高雄
    縣岡山鎮拿票，經其邀約先至友人處共同飲酒，而後才至被
    害人丁○○住處拿票等語。但證人吳惠明已曾證稱：「我沒
    聽到（甲○○在車上有提到本票之事）」等語（見本院89年
    度上訴字第1425號卷第98頁），且觀諸被害人丁○○、乙○○在警詢、偵查及原審均未指訴被告甲○○強押其2 人在車
    行途中曾提及要丁○○交付票據一事，是證人吳惠明此部分
    證述，自難作為被告甲○○涉有欲施暴以獲取票據之不法意
    圖。綜上，被告甲○○被訴加重強盜罪部分，即屬犯罪不能
    證明，本應為無罪之諭知，然公訴人認此部分與上開論罪科
    刑部分，有方法目的之牽連犯裁判上一罪關係，爰不另為無
    罪之諭知，附此敘明。
(4)、公訴意旨另認被告甲○○傷害被害人2 人之行為，尚涉有刑
    法第277條第1 項前段傷害罪嫌等語。按「告訴乃論之罪，
    告訴人於第一審辯論終結前，得撤回其告訴」、「告訴經撤
    回者，法院應諭知不受理之判決」，刑事訴訟法第238 條第
    1 項、第303 條第3 款分別定有明文。經查，本件被告因前
    揭傷害犯行，經檢察官提起公訴，認被告係犯刑法第277 條
    第1 項前段之傷害罪，然依同法第287 條前段之規定，須告
    訴乃論。本件告訴人即被害人丁○○、乙○○已於第一審辯
    論終結前，並具狀撤回告訴，有刑事撤回告訴狀各1 份附於
    原審卷可憑，是揆諸前開說明，被告被訴傷害部分，本應諭
    知不受理之判決，惟公訴人亦認此部分與前揭論罪科刑部分
    ，有方法目的之牽連犯裁判上一罪關係，爰亦不另為不受理
    之諭知。
據上論斷，應依刑事訴訟法第369條第1項前段、第364條、第299
條第1 項前段，刑法第28條、第302 條第1 項、第56條，罰金罰
鍰提高標準條例第1 條前段，判決如主文。
本案經檢察官邱榮藏到庭執行職務。
中    華    民    國    95    年    5     月    22    日
                  刑事第八庭    審判長法  官  李炫德
                                      法  官  李淑惠
                                      法  官  簡志瑩
以上正本證明與原本無異。
如不服本判決應於收受本判決後10日內向本院提出上訴書狀，其
未敘述上訴理由者，並得於提起上訴後10日內向本院補提理由書
狀（均須按他造當事人之人數附繕本）「切勿逕送上級法院」。
中    華    民    國    95    年    5     月    22    日
                                      書記官  白  蘭
附錄法條:
中華民國刑法第302條第1項
(剝奪他人行動自由罪)
私行拘禁或以其他非法方法，剝奪人之行動自由者，處5 年以下
有期徒刑、拘役或300元以下罰金。


司法院資訊處製作；財團法人民間司法改革基金會備份。
